【裁判字號】    92,自,472
【裁判日期】    921022
【裁判案由】    偽造文書等
【裁判全文】
臺灣臺中地方法院刑事判決                          九十二年度自字第四七二號
    自  訴  人  丁○○
    代  理  人  溫文昌律師
    被      告  乙○○
右列被告因偽造文書等案件，經自訴人提起自訴，本院判決如左：
    主  文
乙○○無罪。
    理  由
一、自訴意旨略以：被告乙○○因曾於民國八十八年間與自訴人丁○○至證人甲○○
    家中催討債務，得知自訴人持有證人甲○○所簽發之新臺幣（下同）二百萬元本
    票一紙，竟利用自訴人受傷行動不便之際，意圖為自己不法之所有，向自訴人施
    用詐術，僭稱願代自訴人向證人甲○○索討前開二百萬元之票款，使自訴人陷於
    錯誤，交付上開二百萬元本票與被告，詎料被告取得該張本票後，在未經自訴人
    授權下，偽造自訴人授權予「丙○○」之私文書─委任授權書一紙，隱匿其真實
    姓名，進而行使該偽造之委任授權書，向證人甲○○稱僅須支付四十萬元即可取
    回其所簽發之二百萬元本票，證人甲○○不疑有他，遂即支付四十萬元與被告，
    被告亦將該二百萬元本票交還證人甲○○，致自訴人受有二百萬元票據債權利益
    之損失，又被告於收受證人甲○○所交付之四十萬元現金後，復將之全部侵吞，
    分毫未交予自訴人，致自訴人受有重大損失，惟自訴人前以為被告係遭證人甲○○所騙，乃向證人甲○○提出告訴，嗣經證人甲○○於偵查中供出被告之行為，
    自訴人始查知上情。因認被告涉犯刑法第二百十六條、第二百十條行使偽造私文
    書罪、刑法第三百三十九條之詐欺罪、刑法第三百四十二條之背信罪及刑法第三
    百三十五條之侵占罪嫌云云。
二、按犯罪事實應依證據認定之，無證據不得認定犯罪事實，刑事訴訟法第一百五十
    四條第二項定有明文。次按所謂認定犯罪事實之證據，係指足以認定被告確有犯
    罪行為之積極證據而言，該項證據自須適合於被告犯罪事實之認定，始得採為斷
    罪之資料；又事實之認定，應憑證據，如未能發現相當確實證據，或證據不足以
    證明，自不能以推測或擬制之方法，以為裁判之基礎，最高法院二十九年上字第
    三一０五號、四十年臺上字第八六號判例著有明文。再按事實審法院對於證據之
    取捨，依法雖有自由判斷之權，然積極證據不足證明犯罪事實時，被告之抗辯或
    反證縱屬虛偽，仍不能以此資為積極證據應予採信之理由，最高法院亦著有三十
    年上字第四八二號判例可資參照。又按認定犯罪事實所憑之證據，無論係直接證
    據或間接證據，其為訴訟上之證明，須於通常一般之人均不致有所懷疑，而得確
    信其為真實之程度者，始得據為有罪之認定，倘其證明尚未達到此一程度，而有
    合理之懷疑存在，復無其他調查途徑可尋，法院即應為無罪之判決，最高法院七
    十六年臺上字第四九八六號著有判例。
三、自訴人認被告涉有上開行使偽造私文書罪、詐欺罪、背信罪及侵占等罪嫌，係以
    自訴人與證人甲○○確有債權債務之關係存在，且自訴人持有證人甲○○所簽發
    之二百萬元本票之事實，有協議書及本票影本各一紙可參，而依證人甲○○於臺
    灣臺中地方法院檢察署九十二年度偵字第二八一五號、六九三三號偵查程序中所
    稱：該名綽號「阿賓」之男子持有甲○○所簽發之本票及委任授權書一紙，向其
    表示係告訴人（即本件自訴人）委由其代為處理借款債務，因先前曾見其與告訴
    人前來處理借款債務，故其才會相信並給付四十萬元云云（參上開偵查案件之不
    起訴處分書第三頁第十二行至十五行），及由被告以「丙○○」名義偽造之委任
    授權書一紙，以及該「丙○○」在上述偵查程序中經檢察官調查並無其人等情，
    足見被告確有向自訴人詐取證人甲○○簽發之本票，並以該紙本票及偽造之委任
    授權書，換取證人甲○○交付之四十萬元，進而將該四十萬元侵吞入己，為其主
    要依據。訊據被告堅決否認有上開之自訴人所指行為，辯稱：伊於八十八年八月
    間經紀明泉介紹，認識丁○○及吳榮三，他們三人於八十八年間來伊經營的麵攤
    找伊，提及甲○○欠丁○○債務三百萬元之事，隔了約二個禮拜之後，伊四人一
    起去甲○○家，當時甲○○的父親有代為償還一百萬元給丁○○，甲○○並簽一
    張二百萬元的本票及協議書給丁○○，表示五年內其所有之土地賣出之後，即會
    清償該二百萬元，丁○○後來有包三萬六千元或五萬元的紅包給伊，隔了半年後
    約為八十八年十月間，丁○○來找伊，說甲○○欠他的錢都未償還，伊即去地政
    事務所及甲○○家去查證，得知甲○○的土地已沒有什麼價值故尚未賣出，丁○○就委託伊幫他討債，另外丁○○有寫一份委託書給丙○○，當時丙○○、吳榮
    三、楊欽沂及伊均在場，丁○○有說該二百萬元可能拿不到錢，最低要拿回二成
    四十萬元，因當時伊中風，所以委託丙○○及楊欽沂開車載伊去丁○○家，後來
    伊與楊欽沂、丙○○有去甲○○家三、四次，甲○○表示他沒有錢，且協議書五
    年的期限也還沒有到，他的土地也尚未賣掉，丁○○為何如此急，後來丙○○有
    跟甲○○達成協議，同意以四十萬元分二期，每期二十萬元解決該筆債務，該二
    百萬元的本票債權就取消，伊有去丁○○家詢問，丁○○表示他可以接受，到八
    十九年七月間，甲○○說他可以還第一筆錢，約在臺中市○○路的紅茶店交錢，
    當時有伊、丁○○、楊欽沂、丙○○在場，丁○○就將二百萬元的本票交給伊等
    人，伊到甲○○家拿錢，甲○○為了確認，有打電話給丁○○，丁○○有跟甲○○確認是他請伊等人去處理該筆債務的，當天在甲○○家，甲○○為了確保他的
    權利，叫丙○○寫一張委任授權書，甲○○都有按約給付四十萬元，伊等也均有
    還給丁○○，第一次還錢時，丁○○有包五、六萬元的紅包給伊三人等語。
四、經查：
（一）自訴人於本院九十二年八月十九日審理時陳稱：「（有無與吳榮三、紀明泉於
      八十八年三月間去找乙○○，請他去向甲○○討債？）有，我是經吳榮三介紹
      認識紀明泉，紀明泉再介紹我去找乙○○討債。後來我們四人一起去甲○○家
      裡談債務，當天甲○○的父親有還一百萬元，另簽一張二百萬元的本票及協議
      書，言明等他將土地賣掉後，再還我二百萬元。」等語，另外復有自訴人與證
      人甲○○於八十八年八月三十日簽立之協議書（該文件誤寫為協「意」書）一
      份、二百萬元本票影本一張存卷可憑，核其內容亦與被告上開辯解相同。由上
      可知，自訴人曾委任被告代為向證人甲○○催討三百萬元債務，其後清償一百
      萬元，並於八十八年八月三十日自訴人與證人甲○○達成協議，由證人甲○○
      開立二百萬元本票，待其所有之土地出售後，再清償該二百萬元債務。
（二）證人甲○○於本院九十二年八月十九日審理時具結證稱：「（與丁○○有何債
      務關係？）我有向丁○○借貸三百萬元，我父親有提供土地抵押。後來於八十
      八年間，我父親有幫我還丁○○一百萬元，當時有寫一份協議書。」、「（還
      一百萬元時，有何人在場？）有丁○○、乙○○、吳榮三，還有其它四、五位
      我不認識的人。」、「（後來之二百萬元如何處理？）協議書記載五年內我如
      果能賣掉該筆土地，就可以還他二百萬元，但過幾個月後，丁○○又委託乙○○、楊欽沂及二位我不認識的人來跟我要錢。他們有拿丁○○寫的委託書給我
      看，我看過之後有打電話給丁○○，問他這二百萬元的債務要如何處理，並跟
      他說乙○○來找我要這筆錢，丁○○就說他很忙，不跟我談這件事，有人會跟
      我處理。因乙○○不願意將該委託書交給我，我就要乙○○寫一張字條給我，
      後來乙○○就交一張委任授權書給我。因當時我沒有錢，我希望可以分期清償
      ，第一次我償還五萬元，後來累積到十六、七萬元時，乙○○就要我簽二張面
      額各十萬元的本票給他，等我償還後，他再將本票還給我。後來我償還三十八
      、九萬元後，他們就充當我已償還四十萬元，就將該二張本票還給我。「（對
      委任授權書，有何意見？）該張委任授權書是乙○○他們其中一人在我家寫的
      ，寫好後是乙○○交給我的，但我不知道寫的人的姓名，上面的丙○○我不認
      識。」等語，自訴人及被告對證人甲○○而言，均屬對其催討債務之人，是以
      其並無偏袒任何一方之必要，證人甲○○之證詞應屬客觀而可採信。由上可知
      ，被告及其友人向證人甲○○催討債務時，證人甲○○有以電話向自訴人確認
      ，自訴人雖未明確承認，但亦答稱會有人跟其處理，表示自訴人確有委託他人
      處理債務，而其該通電話，自訴人當知悉被告及其友人有去催討債務之事，其
      若無委請被告處理債務，在接獲該通電話時應明確否認，但其卻不否認，亦可
      佐證自訴人確有委託被告及證人丙○○、楊欽沂等人代為催討債務之事。
（三）證人丙○○目前在臺灣臺南監獄執行中，本院於九十二年十月八日審理時，依
      刑事訴訟法第一百七十七條第二項之規定，以聲音及影像相互傳送之科技設備
      採行遠距訊問，其具結證稱：「（是否認識丁○○、乙○○、甲○○？）均認
      識。」、「（八十八年十月間是否有到甲○○家要債？）有，我是跟乙○○、
      楊欽沂、及另外一位忘記姓名的男子一起去的。」、「（為何會去要債？）是
      丁○○委託我們去的，要跟甲○○要二百萬元。」、「（丁○○交付何資料給
      你們去要債？）他給我們一張委託書及本票影本。」、「（要債之情形？）甲○○說他沒有能力還錢，我們就讓他分期，後來我們只要回四十萬元，丁○○
      有包紅包給我們，錢我們都交給丁○○。」、「（要債過程中甲○○有無與丁○○聯絡？）好像有，甲○○當場有打電話跟丁○○確認。」、「（分期還款
      情形？）一年還二十萬元，分二年還，後來我於八十九年入監執行，之後的情
      形我就不清楚。」、「（提示委任授權書、委任書，有何意見？）委任書是丁○○寫給我的，委任授權書是我本人寫的。」、「（當初為何寫委任授權書？
      ）委任授權書是在何處寫的我忘記了，是甲○○與我們達成協議時候我寫的。
      」、「（拿到錢後是否有將錢交給丁○○？）有。」、「（如何交付？）丁○○有包五、六萬元的紅包給我們，剩下的錢他都拿回去了。」、「（去討債當
      天，甲○○是否有再簽本票給你們？）時間太久我忘記了。」、「（討債當天
      是否有跟丁○○一起去泡沫紅茶店？）有，但丁○○沒有跟我們過去甲○○家
      。」、「（丁○○在何處交本票給你？）在泡沫紅茶店。」等語，證人丙○○
      之證詞核與證人甲○○之上開證詞互核一致，是以證人丙○○之證詞當屬實在
      ，足可採信。又依被告於當日審理時提出之委任書內容：本人陳永林因身體不
      適，全權委任丙○○先生處理債務人甲○○所積欠本人新臺幣二百萬元整（附
      本票，票號00000000）之債權等語，而該份委任書自訴人之簽名，與
      自訴人不爭執之協議書上自訴人簽名之書寫筆跡一致，足認該份委任書確為自
      訴人所簽名認可，自訴人於簽立委任書時，亦同時交付二百萬元本票，該份委
      任書之內容與證人丙○○之證詞相符，此亦可佐證證人丙○○之證詞可採。由
      證人丙○○之證詞及委任書可知，自訴人有委任被告與證人丙○○等人去向證
      人甲○○催討債務，自訴人並表明可以債務二百萬元之二成即四十萬元與證人
      甲○○結算，同時交付該二百萬元本票一張，被告與證人丙○○等人取得證人
      甲○○之本票後，亦有將收得之款項交予自訴人，是以被告並無施用詐術、背
      信及侵占之行為。從而，自訴人所述：伊不認識證人丙○○，也不知道被告有
      委託證人丙○○去跟證人甲○○催討債務的事情，伊交付二百萬元之本票，係
      因受被告詐騙云云，顯與事實不符。
（四）證人楊欽沂於本院九十二年八月十九日審理時具結證稱：「（是否與乙○○去
      甲○○家催討債務？）有，八十八年間乙○○要我開車載他去甲○○家，去協
      調甲○○與丁○○的債務問題，我都只坐在旁邊聽，沒有參與，我共去甲○○
      家二、三次。我還有載丁○○去地政事務所查土地資料，後來我有聽丁○○跟
      代書在說，該筆土地沒有什麼價值。」、「（是否認識丙○○？）認識，是經
      乙○○介紹認識的。」「（丙○○是否與你及乙○○去甲○○家催討債務？）
      有，是丁○○拜託我們去的。」、「（對委任授權書，有何意見？）有，該委
      任授權書是丙○○在甲○○家寫的，丙○○在寫的過程中，甲○○有打電話給
      丁○○，後來甲○○與乙○○有達成協議，以四十萬元處理該二百萬元的債務
      。」等語，證人楊欽沂之證詞與上開證人甲○○及丙○○之證詞相符，故可採
      信。而依上開三位證人之證詞，亦可證明卷附之委任授權書，係因證人甲○○
      擔心以四十萬元結清債務之事，空口無憑，乃要求被告與證人丙○○等人寫下
      委任授權書，證人丙○○乃書立該份委任授權書交予證人甲○○，該份委任授
      權書係基於自訴人授權同意後書寫，該份委任授權書既係由證人丙○○親自書
      寫，且獲得自訴人之授權，其即非屬偽造之私文書，是以被告亦無行使偽造私
      文書之行為。
（五）又被告於本院九十二年十月八日審理時提出中國醫藥大學附設醫院診斷證明書
      一份，證明其於八十八年十月間因腦血栓症併發左側麻木、自發性高血壓、混
      合性高脂血症等症狀至該醫院神經科門診檢查，並門診治療多次之事實，是以
      其辯稱：因伊中風，所以委託丙○○及楊欽沂開車載伊去甲○○家，後由丙○○簽寫委任授權書等語，即屬有據。另外，被告於本院審理時請求傳喚證人吳
      榮三，惟本案依證人甲○○、丙○○、楊欽沂三人之證言，本案事實已臻明瞭
      ，無再調查證人吳榮三之必要，故依刑事訴訟法第一百六十三條之二第三款規
      定，認無再傳喚之必要。又自訴人之代理人請求傳訊證人即自訴人之配偶江麗
      琴，以證明自訴人交本票的地方是在自訴人家裡，不是在泡沫紅茶店，然本案
      調查重點係在被告為何要交付二百萬元之本票予被告及證人丙○○等人，就自
      訴人交付本票之地點為何，雖有爭執，亦屬細微末節之處，對被告是否構成犯
      罪，並無任何影響，是以本院認此係與待證事實並無重要關係，故依上開法條
      第二款之規定，駁回其此項之聲請。
五、綜上所述，被告前揭辯詞，洵非虛詞，本案係被告及證人丙○○等人，在獲得自
    訴人之授權，並由自訴人填寫委任書及交付本票，持以向證人甲○○催討債務及
    商談清償方式，證人丙○○並在證人甲○○之要求下，書寫委任授權書一份交予
    證人甲○○，最後以四十萬元結算債務並交付予自訴人，此亦係基於自訴人之授
    權而為之，自無任何犯罪之行為。此外，本院復查無其他積極證據足資證明被告
    涉有行使偽造私文書、詐欺取財、背信、侵占等之犯行，既不能證明被告犯罪，
    揆諸上揭刑事訴訟法之規定，依法應予諭知無罪。
據上論斷，應依刑事訴訟法第三百四十三條、第三百零一條第一項，判決如主文。
中      華      民      國      九十二      年      十    月    廿二    日
                                臺灣臺中地方法院刑事第十庭
                                審判長法  官    郭  瑞  祥
                                      法  官    江  奇  峰
                                      法  官    楊  真  明
右正本證明與原本無異。
如不服本判決，應於送達後十日內向本院提出上訴狀（須附繕本），上訴於臺灣高等
法院臺中分院。
                                      書記官
中      華      民      國      九十二      年    十    月    廿二    日


司法院資訊處製作；財團法人民間司法改革基金會備份。
